臺灣高等法院民事判決　　　　　　　　　 95年度上字第749號
上　訴　人　　丙○○
　　　　　　　丁○○
　　　　　　　　　　　　共同送達代收人　戊○○
被　上訴人　　安泰商業銀行股份有限公司
法定代理人　　甲○○
訴訟代理人　　乙○○
上列當事人間塗銷不動產所有權移轉登記事件，上訴人對於中華
民國95年7月3日臺灣桃園地方法院95年度訴字第397號第一審判
決提起上訴，本院於96年3月20日言詞辯論終結，判決如下：
    主      文
上訴駁回。
第二審訴訟費用由上訴人負擔。
    事實及理由
一、被上訴人起訴主張：訴外人科佳科技股份有限公司（下稱科
    佳公司）前邀同上訴人丙○○作為連帶保證人，向被上訴人
    申請貸款，並於民國94年9月29日取得借款新臺幣（下同）1
    0,000,000元，約定於96年3月30日清償。嗣科佳公司獲得撥
    款後旋即連續跳票而遭拒絕往來，並於94年10月18日宣布歇
    業，依雙方之約定，科佳公司已喪失期限利益，借款視為全
    部到期。惟上訴人丙○○為上開保證後，於94年9月27日將
    其所有坐落桃園縣龍潭鄉○○○段290、290-42（以上2筆權
    利範圍均持分10,000分之143）、290-17、290-18（以上2筆
    權利範圍均為全部）地號土地共4筆，及後2筆土地之地上建
    物同段第3421建號，即門牌號碼桃園縣龍潭鄉○○路553巷4
    3弄17衖51號（下稱系爭房地），售予上訴人丁○○，並於
    94年10月17日以買賣為原因辦理所有權移轉登記為丁○○名
    義。然上訴人丁○○實際並未支付任何對價，上訴人丙○○
    就系爭房地所為買賣約定之債權行為、移轉所有權登記之物
    權行為，均屬無償行為，已損害被上訴人就上開借款對上訴
    人丙○○所享之保證債權，爰依民法第244條第1項規定，求
    為上訴人間就系爭房地於94年9月27日所為買賣行為，及同
    年10月17日所為所有權移轉登記行為，均應予撤銷；且上訴
    人丁○○應將系爭房地於94年10月17日於桃園縣大溪地政事
    務所辦理之所有權移轉登記塗銷之判決。
　　上訴人則以：上訴人二人早於94年8月20日已就系爭房地及
    價金互為合意，成立買賣契約，約定由上訴人丁○○以8,85
    0,000元買受系爭房地，斯時上訴人丙○○對被上訴人之連
    帶保證債務尚未成立，自無所謂詐害債權之理。再系爭房地
    所有權登記之移轉行為原因確為買賣，因買賣契約訂立後，
    上訴人間互相約定將上訴人丁○○對於丙○○之消費借貸債
    權2,500,000元，與上訴人丙○○對於丁○○之不動產價金
    債權8,850,000元抵銷，剩餘之價金6,350,000元則以上訴人
    丙○○用系爭房地向聯邦銀行貸款所欠之債務，轉由上訴人
    丁○○承受代為清償，足認上訴人丁○○確有支付對價，係
    有償取得系爭房地之所有權等語，資為抗辯。
二、原審對於被上訴人之請求，判決被上訴人全部勝訴，上訴人
    全部不服提起上訴，聲明：
    (一)原判決不利於上訴人之部分廢棄。
    (二)廢棄部分，被上訴人在第一審之訴駁回。
    被上訴人聲明：上訴駁回。
三、兩造不爭之事實：
    (一)科佳公司於94年9月29日向被上訴人借款10,000,000元，
      上訴人丙○○同意作為科佳公司之連帶保證人。科佳公司
      於同年月30日取得借款後，旋即連續跳票而遭拒絕往來，
      並於94年10月18日宣布歇業。
    (二)經被上訴人抵銷上開借款3成之定期存款後，科佳公司仍
      積欠被上訴人本金7,032,528元尚未清償，依科佳公司與
      被上訴人之約定，科佳公司已喪失期限利益，借款視為全
      部到期，並經臺灣臺北地方法院判決上訴人丙○○應與科
      佳公司連帶給付確定在案。
    (三)系爭房地原係上訴人丙○○所有，於94年10月17日以買賣
      為原因辦理移轉登記予上訴人丁○○所有，其登記原因發
      生日期為94年9月27日。
    (四)第三人楊和順曾依上訴人丁○○之指示，先後於92年9月1
      5日、92年12月25日、93年3月25日、93年7月26日將1,000
      ,000 元及各500,000元3次，總計2,500,000元匯入科佳公
      司帳戶內。
    (五)對於原法院依職權函請大溪地政事務所提供系爭房地所有
      權移轉登記資料全宗，被上訴人提出之借據、電腦帳務資
      料、票據信用資料查覆單、約定書、系爭房地登記謄本、
      財產歸屬資料清單、臺灣臺北地方法院判決及確定證明書
      、授信申請書及審核表之真正，及上訴人提出之不動產買
      賣契約書、存戶交易明細表之形式上真正。
四、兩造爭執要旨：(一)本件系爭房地之買賣，移轉行為，究為有
    償行為或無償行為？(二)上訴人間之買賣，移轉行為是否有害
    於被上訴人，被上訴人得否請求撤銷？茲分述之：
  (一)本件系爭房地之買賣，移轉行為屬於無償行為：
    按債務人所為之無償行為，有害及債權者，債權人得聲請法
    院撤銷之，民法第244條第1項定有明文。再債權人依上開法
    律規定，撤銷債務人所為之無償行為者，須具備下列條件，
    一為債務人所為之法律行為，二其法律行為有害於債權人之
    債權，三其法律行為係以財產權為目的。至於債務人之法律
    行為，除有特別規定外，無論為債權行為抑為物權行為，均
    非所問（最高法院42年度台上字第323號判例參照）。再上
    開規定之無償行為，乃指債務人對第三人之法律行為係無償
    行為，即債務人之給付乃「無對價」之行為，不問單獨行為
    或契約行為均屬之；而有無對價，則以債務人是否取得對價
    作為判斷基準，倘債務人所為之法律行為，有取得相對人給
    付對價者，即屬有償行為，反之則為無償行為。經查：
    1.被上訴人主張：上訴人二人向大溪地政事務所申辦以買賣
      為原因之所有權移轉登記，因上訴人二人未有實際交易款
      項收付，經國稅機關於94年10月13日以贈與稅課徵繳款，
      而登記原因發生日期為94年9月27日，並於94年10月17日
      將系爭房地所有權移轉登記予上訴人丁○○所有等情，核
      與上開兩造不爭執事項相符，且與原審依職權向該調取系
      爭房地上開所有權移轉登記申請書、所有權移轉契約書（
      下稱公契）及相關資料（見原審卷第91頁以下參照），核
      屬相符。上訴人雖辯稱系爭房地之買賣契約係於94年8月
      20日簽立云云，惟經證人即為上訴人代辦系爭房地移轉登
      記手續之代書李建良於原審95年6月19日審理時具結證稱
      ：系爭房地所有權移轉登記手續係於94年9月26日受第三
      人介紹而受被告（即上訴人）委託辦理，當初被告（即上
      訴人）二人都在場，被告（即上訴人）是用口頭方式，直
      接填寫公契，並為被告（即上訴人）辦理上開過戶手續，
      承辦時間約1個多月，被告（即上訴人）二人結案時同時
      交屋，在伊辦公室做結案交屋手續；伊是94年9月26日接
      案，當時被告（即上訴人）二人並未另行簽訂所謂「私契
      」之買賣契約書，而係於95年4月1日左右，被告（即上訴
      人）丁○○以電話向伊表示請幫他們補寫買賣契約書，被
      告（即上訴人）二人一起來要求補簽契約；該買賣契約書
      之訂約日期及內容均係應被告（即上訴人）要求而填寫；
      辦案期間沒有看到被告（即上訴人）二人交付款項，沒有
      提及付款情形，第一次見面他們說付款的內容自行處理等
      語明確（見原審卷第124、125頁參照）。足見，上訴人二
      人僅於94年9月27日真接以公契送地政機關辦理所有權移
      轉登記為丁○○名義，而上訴人所提出之系爭房地買賣契
      約書即私契，係事後於本件被上訴人起訴（95年3月17日
      ）後才要求不知情之李建良補簽，並非當初上訴人辦理移
      轉前即簽立，是上訴人所辯係於94年8月20日簽立云云，
      即難採信，要無可取。
    2.再上訴人丁○○雖辯稱系爭房地係由伊以885,000元之代
      價所買受，即以上訴人丙○○負欠丁○○2,500,000元之
      消費借貸債權，與上訴人丙○○對於丁○○之不動產價金
      給付債權於該額度內抵銷，剩餘款再由上訴人丁○○駁受
      丙○○向聯邦銀行之抵押借款並繼續繳息云云，並提出楊
      和順先後於92年9月15日匯款1,000,000元，92年12月25日
      、93年3月25日、93年7月26日各匯款500,000元，總計2,5
      00,000元之存戶交易明細表4紙為證，並經證人楊和順到
      庭證稱：伊曾自92年間開始匯款共2,500,000元（一次1,0
      00,000元、三次各500,000元）予科佳公司等語（見原審
      卷126頁參照）。惟上開事實至多僅能證明楊和順確有匯
      款2,500,000元，且該項係匯入科佳公司帳戶而已；而證
      人楊和順同時證稱：「（錢是借給何人？）」借給何人我
      不知道，她叫我匯款給公司，我就匯款給公司；她說要錢
      我就給她，不知道她要做什麼」等語，則楊和順究係將該
      款項給付科佳公司，或係上訴人丙○○、或係上訴人丁○
      ○，尚屬不明；且性質究係借款、還款、投資科佳公司或
      其他原因，亦屬不詳，究不得以此證明被上訴人丁○○與
      丙○○間有何消費借貸關係存在。再上訴人所提出之不動
      產買賣契約書第2條付款方式所約定「第一期簽約款：94
      年8月20日1,000,000元；第二期證款：94年8月25日1,500
      ,000元」之記載，均與其第15條其他特別約定所載上開匯
      款4筆之日期、內容矛盾。況楊和順匯款紀錄往來之時間
      ，均是在92年至93年間，與系爭房地所有權移轉登記之公
      契作成日期94年9月27日、完成登記日期同年10月17日，
      相去甚遠。又系爭匯款共2,500,000元非鮮，若係借款，
      楊和順證稱：部分款項另向其弟調借等語，則何以上訴人
      丙○○或科佳公司未於匯款當時先設定抵押權登記與丁○
      ○、楊和順，且其二人智識經驗非低，亦無提出任何說明
      其間原因內容之資料供參，均有違一般經驗法則。是難僅
      以匯款資料即證明該2,500,000元匯款與系爭房地買賣有
      何關聯。另上訴人所提之借款證明書4紙、讓渡證書1紙，
      其上均無任何公信第三人在場見證，且所載日期相隔多時
      ，惟從外觀上目視似係同一格式、筆跡同時書就，復未載
      明款項用途等情，均啟人疑竇。故上訴人執此所辯，即不
      足採。
    3.上訴人雖再辯稱：上訴人丁○○以上開2,500,000元借款
      抵繳價金後，尚由上訴人丁○○承受丙○○對聯邦銀行之
      貸款債務，故本件係有償行為取得系爭房地，並提出不動
      產買賣契約書1件為憑等語。惟證人李建良亦證稱：被告
      （即上訴人）丁○○因財力不足，沒有辦法向聯邦銀行辦
      理借款人更名手續，所以還是用被告（即上訴人）丙○○
      之名義繼續還款等語明確（見原審卷第124頁參照）。再
      上訴人所提上開契約書第15條其他特別約定(三)雖有記載：
      「甲方（即上訴人丁○○）承續沿用乙方（即上訴人丙○
      ○之聯邦銀行中壢分行之貸款轉移」等語，惟上開聯邦銀
      行於系爭房地抵押權登記之債務人仍為上訴人丙○○名義
      ，聯邦銀行還款帳戶仍為上訴人丙○○名義，並未轉由上
      訴人丁○○承受，有系爭房地登記謄本、上訴人所提每期
      郵匯單附卷足稽。而系爭土地依公告現值計算合計僅86萬
      餘元，系爭房屋移轉價額為68萬餘元，總計僅154萬餘元
      ，有上開登記謄本、移轉登記卷課稅資料附卷足憑，則上
      訴人丁○○辯稱除以該2,500,000元債務抵銷外，併以6,3
      50,000元之代價承受系爭房地抵押債務（聯邦銀行實撥金
      額626萬餘元，原審卷第145頁後附授信明細單參照），即
      非合理，誠難置信，則上訴人所辯，顯無可採。此外，上
      訴人復未提出其他相當證據證明渠等確係以相當之代價移
      轉系爭房地之所有權，是被上訴人主張上訴人就系爭房地
      所為之債權行為、物權行為均屬無償行為，當屬可採。至
      於大溪地政事務所所提供資料，雖載明系爭房地係以買賣
      為原因移轉登記予丁○○所有，惟此僅係以「公契」作為
      形式上之登記原因，且上訴人為二親等間之移轉，無法提
      出支付價款之確實證明，而以贈與稅方式課稅（遺產及贈
      與稅法第5條第6款參照），顯見上訴人間係無買賣而未給
      付價款，自無從據以認定上訴人間就系爭房地之移轉係基
      於有償行為。
    (二)上訴人間之買賣，移轉行為有害於被上訴人，被上訴人得
      請求撤銷：
      按債權人依民法第244條第1項或第2項之規定聲請法院撤
      銷時，得並聲請命受益人或轉得人回復原狀。前條撤銷權
      ，自債權人知有撤銷原因時起，一年間不行使，或自行為
      時起經過十年而消滅，民法第244條第4項前段、第245條
      分別定有明文。再所謂「自債權人知有撤銷原因時起，一
      年間不行使而消滅」，該項法定期間為除斥期間，其時間
      經過時權利即告消滅。此項除斥期間有無經過，縱未經當
      事人主張或抗辯，法院亦應先為調查認定，以為判斷之依
      據（最高法院85年台上字第1941號判例參照）。本件上訴
      人丙○○前既以科佳公司負責人之身分，同意作為該公司
      向被上訴人借貸之連帶保證人，且科佳公司因未依約還款
      ，系爭借款已視為全部到期。而上訴人丙○○係於94年9
      月7日法定代理科佳公司向被上訴人提出貸款申請，並承
      諾作為連帶保證人，經被上訴人於同年月12日收件審核，
      准貸後於同月29日對保簽立本票，並於次 (30) 日撥款，
      上訴人於知悉被上訴人准貸後，旋於同月27日直接以簽立
      公契方式辦理買賣，嗣於94年10月17日將系爭房地以無對
      價之方式移轉登記予上訴人丁○○，被上訴人若於申請審
      核階段知悉上訴人二人有上開無償買賣及移轉行為，當影
      響其核貸之意願，是上訴人所為無償之債權行為之物權行
      為，自足致丙○○對被上訴人所負之保證債務陷於履行不
      能或困難之情形，顯已損害被上訴人對上訴人丙○○所享
      之保證債權。又上訴人係在94年9月27日訂定上開無償債
      權行為，並於94年10月17日辦畢所有權移轉登記，被上訴
      人已於95年3月16日提起本件訴訟，此觀其原審起訴狀所
      蓋收狀戳即明，則被上訴人起訴係在民法第245條所定「
      自債權人知有撤銷原因時起，一年間」，並未罹於除斥期
      間甚明。從而，被上訴人依上開規定，請求撤銷上訴人間
      上開債權行為及物權行為，並請求上訴人丁○○應塗銷該
      所有權移轉登記，回復為上訴人丙○○所有，均屬有據。
五、綜上所述，本件上訴人間就系爭房地之買賣、移轉均屬無償
    行為，且有害於債權人即被上訴人。從而，被上訴人依民法
    第244條第1項、第4項前段規定，請求撤銷上訴人間所為系
    爭房地無償買賣之債權行為，移轉所有權之物權行為，並請
    求上訴人丁○○應就系爭房地於94年10月17日以買賣為原因
    ，向大溪地政事務所所為之所有權移轉登記予以塗銷，洵屬
    有據，原審判決被上訴人勝訴，核無不合。上訴論旨，仍執
    陳詞，斤斤指摘原判決不當，聲明廢棄改判，為無理由，應
    予駁回上訴。
六、本件事證已臻明確，兩造其餘之攻防方法經審酌後，認與判
    決效果不生影響，無庸逐一論述，併此敘明。
丙、據上論結，本件上訴為無理由，依民事訴訟法第449條第1項
    、第78條、第85條第1項前段，判決如主文。
中　　華　　民　　國　　96　　年　　4 　　月　　3 　　日
                      民事第15庭
                          審判長法  官  湯美玉
                                法  官  黃國永
                                法  官  郭松濤
正本係照原本作成。
如不服本判決，應於收受送達後20日內向本院提出上訴書狀，其
未表明上訴理由者，應於提出上訴後20日內向本院補提理由書狀
（均須按他造當事人之人數附繕本）上訴時應提出委任律師或具
有律師資格之人之委任狀；委任有律師資格者，另應附具律師資
格證書及釋明委任人與受任人有民事訴訟法第466條之1第1項但
書或第2項（詳附註）所定關係之釋明文書影本。
中　　華　　民　　國　　96　　年　　4 　　月　　3 　　日
                                書記官  方素珍
附註：
民事訴訟法第466條之1（第1項、第2項）：
對於第二審判決上訴，上訴人應委任律師為訴訟代理人。但上訴
人或其他法定代理人具有律師資格者，不在此限。
上訴人之配偶、三親等內之血親、二親等內之姻親，或上訴人為
法人、中央或地方機關時，其所屬專任人員具有律師資格並經法
院認為適當者，亦得為第三審訴訟代理人。
